【裁判字號】    89,上訴,3459
【裁判日期】    890821
【裁判案由】    偽造有價證券
【裁判全文】
臺灣高等法院刑事判決                          八十九年度上訴字第三四五九號
    上  訴  人
    即  被  告  甲○○○
    選任辯護人  鄭斌濟
右上訴人即被告因偽造有價證券案件，不服臺灣板橋地方法院八十九年度訴字第一一
八四號，中華民國八十九年八月二十一日第一審判決（起訴案號：臺灣板橋地方法院
檢察署八十九年度偵字第八四一三號）提起上訴，本院判決如左：
    主  文
原判決撤銷。
甲○○○意圖供行使之用，而偽造有價證券，處有期徒刑參年貳月。扣案偽造之公益
彩券壹張沒收。
    事  實
一、甲○○○於民國（下同）八十九年四月二十一日在台北縣三重市○○路○段五巷
    修德國小前，向陳文財買受中華民國公益彩券第五期彩券一張（每張售價新台幣
    一百元），經刮除立即獎刮除區核對後，發現中立即獎二百元，乃當場兌換二張
    彩券，經在刮除立即獎刮除區核對後，發現並未再度中獎，其明知及此，竟基於
    意圖供行使之用，於同年月二十一日至同年月二十四日上午九時三十分許前之某
    日時，在其位於台北縣三重市○○路三十八巷四弄五之二號住處內，將0000
    000號彩券（背面編號00000000（五七一０）一九四號，左上方不可
    刮除區覆蓋漆下號碼為00000000號）之右側立即獎刮除區六組號碼中最
    下面二組以下部分全部剪除，再切除另張彩券（正面編號00000000（五
    七一九）二二四號，不可刮除區號碼為00000000號）相同部位即正面之
    右側立即獎刮除區六組號碼中最下面二組以下部位之圖文，套黏於原彩券上而予
    以偽造成中獎三百萬元之彩券（詳如附表）；並於同年月二十四日上午九時三十
    分許，持該張公益彩券向位於台北縣三重市○○路○段三九號之台灣銀行三重分
    行（下稱台銀三重分行）提示，誑稱為中獎三百萬元之彩券而行使之請求兌獎，
    圖使該銀行行員陷於錯誤而交付三百萬元之獎金。嗣經該行行員洪裕順查覺有異
    未允准立即兌換獎金給伊，而將該張彩券暫予留存，並開立保管憑證交給伊作為
    證明，嗣經依照該銀行所頒之「對兌獎彩券之認證」作業程序詳細核對後確定該
    彩券係經偽造而成，乃於是日下午二時報警，並由警方於隨後在該銀行分行將應
    通知到場之甲○○○逮捕，並扣得上開經偽造之公益彩券一張。
二、案經台北縣警察局三重分局報請臺灣板橋地方法院檢察署檢察官偵查起訴。
      理  由
一、訊據上訴人即被告甲○○○固不否認持上開公益彩券向台銀三重分行兌換獎金三
    百萬元未果等情，惟矢口否認其有何偽造有價證券之犯行，辯稱：伊原以一百元
    向陳文財購買一張彩券，經刮除右側立即獎之可刮除區後發現中獎二百元，乃向
    陳文財兌換二張彩券，該二張彩券其並未立即刮除，而攜回家中放置於化妝台上
    ，孰料其將近四歲之孫女葉庭妤（八十五年十二月十三日）不小心持剪刀將其中
    一張彩券從彩券右側向左側剪約四至五公分，但並未剪斷，經伊予以套黏於原彩
    券上，之後加以刮除右側立即獎之可刮除區後發現中獎三百萬元，伊並未偽造該
    公益彩券，又該彩券經伊交付台銀行員洪裕順後，洪裕順並未立即對獎給伊，僅
    說該張彩券有問題要送化驗，應伊之要求就開一張保管憑證交給伊為憑，經過四
    個多小時後，始通知伊再度前往該分行，伊到該分行後就莫名其妙被警察逮捕，
    伊不知是否台銀人員作弊私下調包想吞掉彩金云云。
二、惟查：右揭事實，業據證人即台銀三重分行行員洪裕順於警訊時及檢察官偵查中
    證稱：被告所持之公益彩券，以肉眼可以看出有被剪過，且經其進一步查核被告
    所持以申請領獎之該張彩券上之右側立即獎刮除區內之三個浮動認證碼係「Ｋ」
    、「Ｗ」、「Ｓ」，核與該銀行所頒「對兌獎彩券之認證」作業程序所定：中獎
    彩券之三個認證碼中，其中應有一碼係屬特定五個英文字母「Ａ」、「Ｂ」、「
    Ｃ」、「Ｄ」、「Ｅ」中任何一個之安全認證之規定不符；又經以條碼機讀取上
    開彩券背面之條碼及輸入彩券正面八位認證號碼即00000000號，發現無
    法通過電腦之安全認證，足可證明上開彩券並非真正中獎之彩券等語綦詳。且查
    上開彩券係將右側立即獎刮除區六組號碼中之最下面二組以下部分全部剪除，再
    切除另張彩券正面相同部位之圖文，套黏於原彩券上而予以偽造乙節，亦有法務
    部調查局八十九年五月三十一日（八九）陸（二）字第八九０三六六一六號鑑定
    通知書（參見偵查卷第四十三頁）及台灣銀行總行八十九年五月二十六日（八九
    ）銀彩字第○九一五一號函（參見偵查卷第五０頁）在卷可資佐證，足見，上開
    公益彩券確係偽造而成等情，實堪認定。次查，上開公益彩券剪斷處完全順應彩
    券上立即獎區所分布號碼之間隔謹慎平行剪貼而成，剪貼之線條甚為平整，並精
    準橫切在該彩券第二組及第三組金額之間，亦有該公益彩券在卷可稽，顯非四歲
    幼童（被告之孫女葉庭妤，八十五年十二月十三日生）可以竟其功。又查，揆諸
    常理，一般購買公益彩券之人，應會於購買後當場或隨後馬上將「立即獎之可刮
    除區」上覆蓋漆刮除，以核對其上六組號碼中其中是否有三組相同金額，作為是
    否刮中立即獎之判斷，殊不可能購得後不立即或隨後馬上刮除立即獎之可刮除區
    上之覆蓋漆，竟隨意棄置於化妝台上，而任由家中兒童隨手拾去剪玩之理。顯見
    ，其剪接係為偽造該公益彩券之目的而為，被告既自承其孫女葉庭妤（八十五年
    十二月十三日）年僅約四歲，縱其確曾持剪刀不小心剪開上開彩券，衡情亦無剪
    得如此平整精準之理。再查，販賣彩券者，其獲利非厚，本無將未中獎彩券偽造
    為中獎彩券以利出售之可能；而台銀行員執行查核中獎彩券是否為真實之工作，
    苟執彩券之民眾確有中獎，亦係由台銀支付彩金，台銀行員並無因此而受任何損
    失，另一方面若無民眾中獎，獎金亦無法歸由行員取得，是彼等均無甘冒觸犯刑
    罰之危險亦無犯罪之動機而偽造彩券或擅自予以調包中獎彩券之可能，況本件縱
    台銀行員將上開彩券之一部分予以調包，依前開說明，亦無法另行黏合成另一紙
    中獎彩券兌獎。另觀諸卷附之彩券應係由編號00000000（五七一０）一
    九四號，及編號00000000（五七一九）二二四號，二張彩券剪貼拼湊偽
    造而成，該二張彩券之號碼扣除中間（五七一０）（五七一九）之識別碼外，號
    碼相近，僅相差三十號，顯係出於同一販售彩券者所批售者應堪認定，核與被告
    所供：伊向陳文財買受彩券一張，經刮除立即獎刮除區核對後，發現中立即獎二
    百元，乃當場兌換二張彩券云云，所述之情形相互吻合。被告辯稱可能是台銀三
    重分行之職員洪裕順將伊中獎之彩券擅自予以調包云云，經查衡情洪裕順斷無可
    能事先知悉被告會持上揭編號00000000（五七一０）一九四號之彩券前
    往兌獎，因而預備號碼如此相近之編號00000000（五七一九）二二四號
    彩券加以兌換。由是益見，被告前開所辯，尚屬事後卸飾之詞，委不足採。是本
    件事證明確，被告犯行已堪認定。被告上訴否認犯罪，為無理由，已臻顯然。
三、上訴意旨略稱：（一）被告之孫女葉庭妤雖有持剪刀剪系爭彩券，但並未剪斷，
    而系爭扣案之彩券已呈剪斷狀，原審竟據而認定是被告偽造而來，實有未洽云云
    。但查，被告於偵查初訊時已供稱：系爭彩券已遭伊孫女剪開之事實（參見偵查
    卷十七頁反面、第十八頁正面）另查，被告於卷附扣案之彩券粘貼紙上親自簽名
    並按捺指印確認該張彩券是伊當時持以兌獎之彩券無訛。於本院審理時當庭提示
    該張彩券原本供被告辨認，被告對於該張彩券即係當時伊持以申請兌獎者並不否
    認，而負責承辦兌獎業務之銀行行員亦無調包彩券誣陷被告之必要，是伊翻異前
    詞辯稱當時伊持以兌獎之之彩券並未經剪斷云云，顯非足採。因被告相關犯罪情
    節已臻顯然，即此，被告聲請傳訊證人洪裕順到庭查證系爭彩券當時並未經剪斷
    一節，容無必要。上訴意旨另稱：（二）證人洪裕順所出具之保管條憑證為何僅
    書寫正面之編號而無背面之編號？又為何被告於八十九年四月二十四日上午九時
    三十分即持該張彩券前往銀行向櫃檯員洪裕順申請兌獎，但洪裕順竟遲於下午二
    時許始向台北縣警察局三重分局報案，實有查明之必要云云。經查被告於卷附扣
    案之彩券粘貼紙上親自簽名並按捺指印確認該張彩券是伊當時持以兌獎之彩券無
    訛，於偵查初訊時經檢察官提示該張彩券（參見偵查卷第十七頁反面倒數第五行
    ），及於本院審理時當庭提示該張彩券原本供被告辨認，被告均不否認該張彩券
    即係當時伊持以申請兌獎者。即是，雖洪裕順於保管憑證上僅書寫彩券之正面編
    號，漏未書寫背面之編號，仍無解於被告犯行之成立。又查被告於本院審理時供
    稱：該彩券經伊交付台銀行員洪裕順後，洪裕順並未立即對獎給伊，僅說該張彩
    券有問題要送化驗，應伊之要求就開一張保管憑證交給伊為憑等語。衡情，若該
    張彩券形式上符合台灣銀行所頒之「對兌獎彩券之認證」作業程序之規定，與被
    告兌獎與否毫無任何利害關係之證人洪裕順焉會不立即兌換獎金與被告，而竟對
    被告稱該張彩券有問題要進一步化驗，進而開立保管憑證予被告收執之必要。又
    參諸被告於警訊中供稱當日由伊子葉政彥陪同伊一同前去申請兌獎等語（參見偵
    查卷第九頁正面第五行），茍該張彩券並無問題，被告及伊子葉政彥應無可能同
    意行員洪裕順暫不兌獎而先行保管該張彩券。況查該張彩券上所呈現之認證英文
    字母及覆蓋漆內之數字號碼核與台灣銀行所頒之「對兌獎彩券之認證」作業程序
    之規定不符（詳細理由如后說明），核為不可兌獎之彩券至為明顯，證人洪裕順
    亦無延緩報案時間，從中調包作弊私吞彩金之可能及必要，更遑論與被告素昧平
    生毫無任何恩怨糾葛之證人洪裕順亦無可能誣陷被告用以邀功。上訴意旨又稱：
    （三）販賣彩券之小販（即陳文財）偽造彩券亦不無可能云云。但查，被告已供
    承陳文財所販售給伊之彩券為一般正常完整之彩券，乃係伊孫女拿剪刀剪開該張
    彩券等語，有如前述，又茍陳文財有剪開彩券加以拼湊之情事，智慮健全之被告
    斷無會無異議向陳文財購買之理。是被告為推諉犯行，竟誣稱陳文財偽造彩券云
    云，實不應該。上訴意旨再謂：（四）應向財政部函查該第五期公益彩券最高獎
    三百萬元有無人中獎，其正背面編號為何？用以反證系爭彩券是否為真實中獎之
    彩券云云。但查，已中獎彩券並未經持往銀行兌獎者所在多有，且第五期公益彩
    券最高獎三百萬元並無人申請兌領，亦不得遽稱被告所持以申請兌獎之彩券即為
    中獎之彩券。況查法務部調查局及臺灣銀行前揭函文均稱系爭扣案之彩券係經偽
    造而來，有如前述。次查，扣案之彩券正面編號為00000000（五七一九
    ）二二四號，但查其背面之編號竟為00000000（五七一０）一九四號，
    此有該張彩券扣案足憑，顯係以上揭二張編號之彩券剪貼拼湊而成。法務部調查
    局前揭鑑定通知書鑑定結果欄（參見偵查卷第四十三頁）亦記載：「... 將二張
    未中獎之彩券剪貼拼湊而成--即係將待鑑彩券正面切割線右下側圖文剝除，再切
    除另張彩券正面相同部位之圖文，套粘於原彩券上而成」等語。再查卷附台灣銀
    行所頒之「對兌獎彩券之認證」作業程序之規定（參見偵查卷第十二頁、第四十
    五頁至四十九頁）：若是中獎之彩券，該彩券中立即獎可刮除區中所呈現之三個
    浮動認證英文字母中必有「Ａ」、「Ｂ」、「Ｃ」、「Ｄ」、「Ｅ」中之任一個
    字母出現，否則即為非中獎彩券。觀諸被告雖對於扣案彩券右下端經剪貼拼湊之
    彩券之一截是否與其他彩券本體斷裂分離一節有所意見，惟被告從不否認扣案彩
    券之其他本體（包含彩券左端及右上端）即為當時伊持往申請兌獎者，觀諸扣案
    彩券右上端立即獎可刮除區上四組號碼底下所呈現之浮動英文認證字母清晰可見
    為「Ｋ」、「Ｗ」、「Ｓ」，核與台灣銀行所頒「對兌獎彩券之認證」作業程序
    所定：中獎彩券中立即獎可刮除區中所呈現之三個浮動認證英文字母中必有「Ａ
    」、「Ｂ」、「Ｃ」、「Ｄ」、「Ｅ」中之任一個字母出現之規定有間。是被告
    所持以申請兌獎之彩券本即為非中獎彩券至為顯然。縱該彩券之右下端經人調包
    抽換，亦無法變改系爭彩券為非中獎彩券之事實。以故，被告辯稱：台銀三重分
    行行員即證人洪裕順將彩券（指右下端）調包抽換云云，顯屬無稽。綜上，既被
    告所持往申請兌獎之彩券為非中獎之彩券，姑不論該期公益彩券最高獎三百萬元
    是否有人出面申請兌領或由何人申請兌領，仍無解於被告所持之彩券為無法兌獎
    之彩券至明。是以，上訴狀請求本院向財政部函查第五期公益彩券有無人中獎及
    該彩券之正、背面之編號為何云云，核與本案毫無任何關聯，茲不予調查，併此
    指明。
四、按公益彩券於實行券面所表示之權利時，必須占有該券為其特質，自屬有價證券
    之一種；復按公益彩券之變造，係指該券本身原具有價值，僅將其內容加以變造
    而言，而未中獎之公益彩券，其本身已無價值，惟一經改造使與中獎金額相同，
    即能行使其券面所載之權利，自係偽造而非變造，最高法院四十一年度台上字第
    九六號判例可資參照。核被告所為，係犯刑法第二百零一條第一項之意圖供行使
    之用，偽造有價證券罪。公訴人認應成立變造有價證券罪，稍有未洽，附予敘明
    。次查被告行使偽造有價證券，當然包含詐欺性質，亦不另論詐欺取財未遂罪。
    又被告行使偽造有價證券之低度行為，為意圖供行使之用，偽造有價證券之重度
    行為所吸收，不另論罪，附此敘明。
五、原審對於被告予以論罪科刑，固非無見。但按「偽造有價證券而復持以行使，其
    行使行為吸收於偽造行為之中，衹應論以偽造罪」（最高法院三十一年度上字第
    八十八號判例參照）。又按「有價證券之偽造與行使，本屬兩事，偽造而又行使
    ，其低度之行使行為應為高度之偽造行為所吸收」（最高法院五十二年度台上字
    第二三二號判例參照）。本院核被告所為，認係犯刑法第二百零一條第一項之意
    圖供行使之用，偽造有價證券罪，其行使偽造有價證券之低度行為，為意圖供行
    使之用，偽造有價證券之重度行為所吸收，不另論罪。原審未詳加辨明其間之區
    別，於理由欄中載稱「... 被告所犯同法第二百零一條第二項之行使偽造有價證
    券罪，為同條第一項之意圖供行使之用，偽造有價證券罪所吸收，不另論罪．．
    」云云，即有違誤。被告上訴否認犯罪，雖不足取，但原判決既有上揭可議之處
    ，即應由本院加以撤銷改判。爰審酌被告雖無犯罪前科，素行良好，但利令智昏
    ，竟異想天開以上開手法偽造彩券，思圖騙取高額之彩金，但終因不解彩券作業
    之防偽辨認措施致遭識破而功虧一匱，犯罪後仍飾詞卸責，不思悔過，為脫免狡
    卸一己刑責，不惜一再指陳誣攀台銀行員調包作弊或兜售彩券之殘障人士有販賣
    偽造彩券之情事，犯後態度惡劣等一切情狀，原審僅量處有期徒刑三年二月，實
    嫌輕縱，惟因本案查無原審判決有刑事訴訟法第三百七十條但書「適用法條不當
    」之情形，依法不得諭知較重於原審判決之刑等情及其他一切情狀，仍量處與原
    審相同之刑如主文所示，以資懲儆。又扣案之上開偽造公益彩券一張，不問屬於
    犯人與否，併應依刑法第二百零五條規定宣告沒收之。
六、據上論斷，應依刑事訴訟法第三百六十九條第一項前段、第三百六十四條、第二
    百九十九條第一項前段，刑法第二百零一條第一項、第二百零五條，罰金罰鍰提
    高標準條例第一條前段，判決如主文。
本案經檢察官沈明倫到庭執行職務。
中      華      民      國      八十九    年    十二    月      五      日
                              臺灣高等法院刑事第九庭
                                  審判長法  官  李  文  成
                                        法  官  何  菁  莪
                              法  官  周  盈  文
右正本證明與原本無異。
如不服本判決應於收受送達後十日內向本院提出上訴書狀，其未敘述上訴之理由者並
得於提起上訴後十日內向本院補提理由書（均須按他造當事人之人數附繕本）。
                                        書記官  余  姿  慧
中    華    民    國    八十九    年      十二      月        五        日
附錄：本案論罪科刑法條全文
刑法第二百零一條第一項：意圖供行使之用，而偽造、變造公債票、公司股票或其他
                        有價證券者，處三年以上十年以下有期徒刑，得併科三千
                        元以下罰金。


司法院資訊處製作；財團法人民間司法改革基金會備份。
